【裁判字號】    94,選訴,6
【裁判日期】    950227
【裁判案由】    違反選舉罷免法
【裁判全文】
臺灣臺北地方法院刑事判決               94年度選訴字第6號
公  訴  人  臺灣臺北地方法院檢察署檢察官
被      告  丁○○
選任辯護人  徐澎生律師
被      告  丙○○
被      告  乙○○
上列被告因違反選舉罷免法案件，經檢察官提起公訴（94年度
選偵字第23號），本院判決如下：
    主  文
丁○○、丙○○、乙○○均無罪。
    理  由
一、公訴意旨略以：被告丁○○係台北縣烏來鄉公所現任祕書，
    為民國九十四年台北縣第十六屆縣議員選舉第十二選區山地
    原住民縣議員之參選人，丙○○為丁○○之弟，乙○○為丙○○之子，三人為求使丁○○順利當選，竟基於對有投票權
    人行求賄選之共同犯意聯絡，欲藉由提供免費餐招待新店客
    運公司原住民司機之方式，使受招待之原住民司機於此次縣
    議員選舉時投票予丁○○，乃於九十四年九月十六日，由同
    在新店客運公司新店站擔任司機之乙○○，以新店客運公司
    原住民司機聚餐名義，向台北縣新店市○○路「喜如意餐廳
    」訂席三桌，並由乙○○出面邀對於此次台北縣山地原住縣
    議員選舉有投票權之原住民司機及其眷屬到場餐敘、飲酒，
    當晚出席餐敘者計有司機己○○夫婦、戊○○夫婦、白雲天
    夫婦、林國昌夫婦、阮文晟夫婦、甲○○、張清桂、全重信
    等人，而丁○○則偕同妻子楊秀英及丙○○到場參與餐聚，
    並向在場有投票權之原住民司機拜票、敬酒尋求支持，請於
    縣議員投票時，投票予丁○○，為投票權一定之行使，共計
    席開四桌，會後由丁○○支票餐聚費用計新台幣（下同）二
    萬七千九百元，故認被告三人涉犯公職人員選舉罷免法第九
    十條之一第一項行求賄選罪等語。
二、訊據被告乙○○固不否認於九十四年九月十六日在喜如意餐
    廳訂席、丁○○有至現場等情，但否認行賄犯行，辯稱：九
    十四年九月是輪到伊承辦新店客運司機聚餐，事後伊付了一
    萬五千元給伊父親，由伊父親去結帳，有向劉憲權、阮文晟
    、白雲天等人收錢，每人收一千元，至於戊○○、己○○、
    甲○○則由伊代墊，以後由戊○○等人主辦時再相互抵償即
    可，並沒有告訴司機丁○○會來等語，被告丙○○固不否認
    於九十四年九月十六日曾到喜如意餐廳用餐，事後結清三桌
    費用等情，但否認行賄犯行，辯稱：其中一桌半是乙○○宴
    請新店司機，費用一萬多元由乙○○交付，但其他一桌半，
    則是伊南部朋友上來二十多人，僅是單純請丁○○來拜票等
    語，被告丁○○亦否認犯行，辯稱：並未支付聚餐費用，當
    天是丙○○告知有新店客運原住民司機在該處聚會，順便去
    拜票等語。
三、經查：
    (1)自九十二、九十三年開始，新店客運原住民司機為聯絡感
      情，會固定聚餐，聚餐地點好幾次選在喜如意餐廳，九十
      四年九月是由被告乙○○主辦一節，除據被告乙○○供述
      明確外，亦經證人戊○○（詳選他卷第四五頁）、甲○○
      （詳選他卷第七九頁）、白雲天（詳選他卷第九五頁）結
      證屬實，可見確有新店客運原住民司機聚餐聯誼一事，是
      尚難認當日聚餐，係被告三人專為賄選而舉辦。
    (2)而參與九十四年九月十六日在喜如意餐廳聚餐的司機，並
      非全部具有山地原住民台北縣議員選舉投票權，其中戊○○及劉憲權並無投票權一節，亦經證人戊○○結證稱：伊
      雖設籍於烏來鄉，但非原住民，所以不具山地原住民台北
      縣議員選舉投票權等語（詳選他卷第四四頁及本院審理筆
      錄）及證人劉憲權結證稱：並無台北縣山地原住民縣議員
      投票權等語（詳選他卷第一三二頁背面），若被告三人欲
      藉聚餐行賄之犯意時，豈有邀請無投票權人參與聚餐之必
      要？顯見被告三人辯稱：確係新店客運司機單純聚餐一詞
      ，並非無據，故被告就宴請之對象，並不區別是否為有投
      票權之人與否以觀，顯非係對有投票權之特定對象邀宴甚
      明，則該餐宴並非賄選之對價，自難認與所稱賄選間有何
      關聯性，公訴意旨認被告係藉此方式行求與宴者，於投票
      時圈選被告丁○○，應屬臆測之詞，不足憑信。
    (3)再參與聚會的司機雖有戊○○、己○○、甲○○、林國昌
      、全重信未依慣例繳交聚餐費，亦經證人戊○○（詳選他
      卷第四五頁及本院審理筆錄）、己○○（詳選他卷第四七
      頁及本院審理筆錄）、甲○○（詳選他卷第八二頁及本院
      審理筆錄）、林國昌（詳選他卷第一三七頁）、全重信（
      詳選他卷第一三七頁）結證屬實，但亦有司機阮文晟、白
      雲天、張清桂、張憲權分別繳交一千元給被告乙○○等情
      ，亦經證人阮文晟（詳選他卷第三四頁）、白雲天（詳選
      他卷第九六頁）、張清桂（詳選他卷第一三六頁）、張憲
      權（詳選他卷第一三八頁）證述明確，堪認被告乙○○供
      稱：有向部分參與餐聚者收聚餐費一事，為可採信，按若
      被告三人確有藉聚餐賄選之意，豈有收取聚餐費之可能？
      且被告三人免費招待某些參與聚餐者，而向某些聚餐者收
      取費用，如此豈不引起繳交費用者之反感？雖證人戊○○
      、己○○及甲○○於本院或證稱：於被調查局約談後一個
      星期有交錢給被告乙○○云云，或證稱：說好以後充任邀
      宴主人時再互抵云云，惟不論被告乙○○基於何原因事後
      未向尚未繳費之戊○○等人收取費用，乃其個人事後的決
      定，尚難認被告乙○○事前邀請聚餐時即蓄意不收聚餐費
      。
    (4)當日在喜如意餐廳，開了三桌及另有一桌小孩桌，每桌菜
      錢五千元（小孩桌二千元），共喝了七瓶每瓶九百元之黑
      約翰走路，共花費二萬七千九百元等情，亦據證人郭育娟
      於偵查中結證屬實，並有帳單二紙可憑（詳選他卷第四Ｏ
      、四一頁、第五一、五二頁），而其中新店客運司機坐了
      一桌半及一小孩桌，亦為被告乙○○所不否認，顯見另外
      一桌半確非新店客運原住民司機亦堪認定，而另外一桌半
      屬丁○○、丙○○親友一節，除據被告三人所自承，亦經
      證人甲○○（詳選他卷第八二頁）、白雲天（詳選他卷第
      九五頁）證述屬實，從而當日二萬七千九百元的費用，尚
      難認全係支付新店客運司機聚餐之費用，扣除新店原住民
      司機正常聚餐費用，即每桌各五千元及一桌二千元之菜錢
      與一般小菜、飲料費用外，僅能就當日聚廳飲用之七瓶每
      瓶九百元之約翰走路洋酒，認定是與平日聚餐不同之特別
      支出。
    (5)按當日參與新店客運聚餐的人有司機己○○夫婦、戊○○
      及其女友、張憲權、白雲天夫婦、林國昌夫婦、阮文晟夫
      婦、甲○○、張清桂、全重信等十餘人，每瓶九百元洋酒
      七瓶共六千三百元，而公職人員選舉罷免法第九十條之一
      第一項之投票行賄罪，其所謂之賄賂，係指具有一定經濟
      價值之財物而言，其價值之高低雖非所問，然仍須該項財
      物與其約使有投票權人之行使或不行使投票權，二者之間
      具有對價關係為必要；且為維護選舉之公平性，固應嚴禁
      候選人以不公平之金錢手段競選，惟何謂不公平，則應於
      不違背國民之法律感情與認知下，就社會一般生活經驗而
      為判斷。而被告舉辦餐宴，僅請喝洋酒，依當今社會大眾
      生活經濟水準，實難認已達足以動搖或影響有投票權人之
      投票意向之相當對價關係，最多僅係利用聚餐之機會，替
      候選人造勢拉票，加深選民對候選人印象之用，其程度應
      未達「約」使選民之投票權為一定之行使，衡情應不致違
      反社會生活之法律秩序。
    (6)又在上開餐宴席間，被告三人分別為丁○○拉票，請求與
      宴者支持丁○○等情，固為被告三人所不爭執，惟被告乙○○舉辦餐宴，主要係因新店客運原住民司機固定聚餐，
      順便利用眾人相聚之機會，替被告丁○○拉票，加深選民
      對候選人丁○○印象之用，已如前述，則被告三人拜票行
      動，請求與宴者支持丁○○，乃為選舉期間之造勢活動而
      己，屬事理之常，即難執之據認被告三人有賄選之犯意。
      且候選人於餐會中到場拉票，或藉機上台亮相，乃係選舉
      常有之情，亦難執此認定被告係為丁○○賄選而舉辦餐會
      之意。
    (7)再查，不正利益之提供是否可作為期約之對價，則需依日
      常生活中，客觀存在且具有普遍性之定則予以判斷，本案
      被告乙○○雖提供洋酒，且於席間請丁○○等人拜票惟衡
      諸常情，此普遍性之贈送餐聚之飲酒之舉，僅為替被告丁○○廣結善緣，以獲得支持之意，此與朋友間，聯絡感情
      而彼此直接往來，隨興互通有無之情形相類似，乃人情之
      常，尚非得以被告等請喝洋酒，即認涉有期約賄選或交付
      賄賂之行為。
    (8)至被告乙○○一再否認曾告訴證人戊○○、己○○、甲○○是丁○○代付餐費一事，雖證人戊○○、己○○、甲○○於偵查中曾證稱：「乙○○告訴我們丁○○去付錢的」
      云云，然於本院審理時，證人戊○○、己○○及甲○○均
      翻改證述，否認乙○○曾表示丁○○代付餐費一詞，按證
      人戊○○、己○○及甲○○於偵查時就乙○○在何時、何
      地提及「丁○○代付餐費」一事均未詳為交待，致本院無
      從查證，而於本院審理時卻為相反之證述，是尚難憑證人
      相後矛盾，且不清楚之證述，據以認定被告乙○○確曾表
      示是丁○○代付餐費一詞，而為被告三人不利之認定。
    (9)丁○○、丙○○之行動電話係合法被監聽，此有台灣台北
      地方法院檢察署通訊監察書一紙為憑（詳本院卷），雖被
      告丁○○辯護人以通訊監察書記載執行機關為內政部警政
      署，而實際執行監聽單位為台北縣調查站，質疑為不合法
      監聽，認監聽譯文無證據能力云云，惟基於內政部警政署
      警察或台北縣調查站調查員均具有司法警察身分，依刑事
      訴訟法第二百三十一條第二項規定知有犯罪嫌疑者，應即
      開始調查，並將調查之情形報告該管檢察官之同屬受檢察
      官指揮偵查犯罪之權限，本院認只要檢察官有核發通訊監
      察書，則由何單位執行監聽，並無差別，從而本院認監聽
      譯文具有證據能力，按被告三人就有為監聽譯文所示之對
      話內容，並不否認，惟由監聽譯文，觀被告三人之對話，
      均是九十四年九月十六日餐會後，被調查站約談前後之對
      話，僅是在討論被調查站約談之內容，並無法由被告三人
      對話內容認定與行賄有關，附此敘明。
四、綜上所述，按被告舉辦之餐會，與會對象並未限定為有台北
    縣山地原住民議員投票權之居民，自難認有與「投票權人」
    期約之意，況餐會有向部分與會者收取聚餐費，僅有部分人
    未收，最多捐贈價值為每瓶九百元洋酒七瓶，以現在選民生
    活水準，尚難認已達到足以影響投票權人自由意志之程度，
    從而本院認不能證明被告三人有賄選犯行，爰為無罪判決之
    諭知。
據上論斷，應依刑事訴訟法第三百零一條第一項判決如主文。
本案經檢察官張志全到庭執行職務
中    華    民    國    95    年    2     月    27    日
                  刑事第四庭審判長法  官  劉慧芬
                                  法  官  李桂英
                                  法  官  黎惠萍
上正本證明與原本無異。
如不服本判決，應於判決送達後10日內向本院提出上訴狀 (應抄
附繕本)。
                                  書記官  楊志純
中    華    民    國    95    年    2     月    27    日


司法院資訊處製作；財團法人民間司法改革基金會備份。
